臺灣台中地方法院民事判決　　九十年度簡上字第四一八號
　　上　訴　人　乙○○
　　被上訴人　　甲○○
右當事人間請求確認本票債權不存在事件，上訴人對於中華民國九十年八月十六日臺
灣台中地方法院沙鹿簡易庭九十年度沙簡字第二三四號第一審判決提起上訴，本院判
決如左：
    主      文
上訴駁回。
第二審訴訟費用由上訴人負擔。
    事      實
甲、上訴人方面：
壹、聲明：
  一、原判決廢棄。
  二、確認被上訴人持有上訴人簽發如附表所示本票十二紙，面額合計為新台幣（下
      同）一百二十萬元之本票債權不存在。
貳、陳述：除與原判決記載相同者，茲引用之外，補稱：
  一、本件應予審究者為上訴人所簽發之系爭本票十二紙，究係為擔保訴外人即上訴
      人之弟劉耀濃向被上訴人所為之借款，或係如被上訴人所言，純為上訴人向其
      借款，由上訴人簽發作為借款清償之擔保所交付？原審並未釐清。
  二、對被上訴人主張兩造成立借貸合意之事實並不否認，惟被上訴人並未將金錢交
      付與上訴人。按事實為法律關係發生之特別要件者，在消極確認之訴，應由被
      告就其存在負舉證責任。本件被上訴人就其有為金錢交付之事實，並未舉證以
      實其說，上訴人亦未同意被上訴人將借得之款項逕行交付與訴外人即上訴人之
      弟劉漢銘，既無交付之事實，兩造間之借貸關係並未成立，上訴人請求確認系
      爭為供清償而交上訴人收執之本票十二紙，其本票債權不存在，自有理由。
  三、系爭本票均未明確記載到期日，因借款當時即言明，迨收受借款後再填入到期
      日；但因一直未收到借款，故均未詳細載明到期日。被上訴人聲請法院裁定准
      予強制執行之系爭本票，到期日皆為被上訴人所自行填寫。
乙、被上訴人方面：
壹、聲明：上訴駁回。
貳、陳述：除與原判決記載相同者，茲引用之外，補稱：
  一、民國八十八年九月間，上訴人之弟劉漢銘本欲向被上訴人借款一百五十萬元以
      供開設之餐館週轉用，因劉漢銘之前債信不佳，被上訴人遂言明借款須以上訴
      人名義為借用人，簽發本票，並由劉耀濃背書，被上訴人始願貸與。上訴人同
      意，並簽發系爭本票十五張，由劉耀濃背書，交被上訴人收執提示，以為借款
      清償之擔保。被上訴人除當場交付現金二十萬元外，之後並依上訴人所交託，
      將一百三十萬元之借款陸續直接交與劉漢銘。
  二、嗣因被上訴人僅湊到一百三十萬元現款，無法借足一百五十萬元，故歸還系爭
      本票中之二張。其後又因系爭本票中之乙紙未明確記載到期日，被上訴人亦將
      該紙本票還與上訴人。而上訴人迄今均未將系爭借款返還，被上訴人乃提出僅
      餘之如附表所示十二紙本票聲請本票裁定。
參、證據：除援用第一審所提證據外，復聲請訊問證人劉漢銘與劉燕。
    理      由
一、本件上訴人起訴主張：訴外人即上訴人之弟劉耀濃、劉漢銘於八十八年九月間，
    因經營生意需用資金，乃向被上訴人借貸一百五十萬元，被上訴人因質疑劉漢銘
    之債信，乃要求此筆借款須以上訴人為借款之名義人，並須簽發本票以為借款清
    償之擔保。被上訴人基於手足之情允諾幫助，乃簽發同為十萬元之本票十五紙，
    並由劉耀濃背書交由被上訴人收執，俟每期還款再將本票交還作廢。惟被上訴人
    自始至終均未將借款交付與上訴人，上訴人亦未同意得由劉漢銘代為受領借款，
    被上訴人其後並將前開本票中之三紙歸還與上訴人，是系爭借貸關係既因未受領
    款項而未成立，票據之原因關係即不存在。又即便被上訴人確有給付前開借款，
    然因上訴人於收受被上訴人聲請之本票裁定後，即督促劉耀濃還款，嗣取得被上
    訴人同意，於八十九年二月十四日，將劉耀濃所有坐落台中縣梧棲鎮○○段二九
    九四地號土地，設定最高限額抵押權三百萬元與被上訴人作還款擔保，又因景氣
    不佳，劉耀濃乃將上開設定抵押權之土地連同地上建物，一併移轉予被上訴人，
    以抵償上揭借款，是被上訴人所執之本票債權已因清償而不存在，爰提起本訴請
    求確認被上訴人持有如附表所示上訴人簽發之系爭本票債權不存在。
二、被上訴人則以：劉漢銘於八十八年九月向伊借款一百五十萬元，伊因質疑劉漢銘
    之債信，遂要求須以上訴人之名義借款，且上訴人須簽發本票為系爭借款清償之
    擔保。嗣上訴人應允，並即簽發本票十五紙，且交由擁有不動產之劉耀濃背書擔
    保。伊當場即給付現款二十萬元，其後又陸續依上訴人所託，將一百一十萬元之
    現款交與上訴人及劉漢銘，因伊僅能湊齊一百三十萬元借與上訴人，且上訴人所
    簽發之本票有乙紙到期日記載不詳，故其後伊又歸還上訴人三紙本票，上訴人確
    實因借款而簽發本票，且系爭借款亦已交付，至於上訴人與其兄弟劉耀濃、劉耀
    銘間如何協調使用借與之款項，要與被上訴人無關。另因劉耀濃又於八十九年一
    、二月間，復向被上訴人借款一百五十萬元，劉耀濃於借款時即允諾近期償還，
    如無力償還，願以名下所有之不動產作為抵償借款一百五十萬元，嗣後果無力償
    還，並以房地移轉於被上訴人之子陳仁義名下以抵償，然此與前開八十八年九月
    間之系爭借款並無關聯，即系爭借款，迄未還款，則票據之原因關係即系爭金錢
    借貸關係既仍存在，上訴人依票據之法律關係，自應負本票發票人責任，上訴人
    請求確認本票債權不存在，並無理由等語，資為抗辯。
三、按當事人主張有利於己之事實者，就其事實有舉證之責任，民事訴訟法第二百七
    十七條前段定有明文。又主張法律關係存在之當事人，須就該法律關係發生所須
    具備之特別要件，負舉證之責任，而消費借貸法律關係之成立，須具備：（一）
    借貸意思表示相互一致、（二）交付借貸物等特別要件，是當事人主張有金錢借
    貸關係存在，除須就雙方借貸意思表示互相一致負舉證之責外，另須證明有金錢
    交付之事實，若僅證明有借貸意思表示一致者而未證明金錢之交付，尚不能認為
    有金錢借貸關係存在。另當事人主張之事實，經他造於準備書狀內或言詞辯論時
    或在受命法官、受託法官前自認者，毋庸舉證；自認之撤銷，除別有規定外，以
    自認人能證明與事實不符或經他造同意者，始得為之，民事訴訟法第二百七十九
    條第一項、第三項定有明文。本件被上訴人主張兩造借貸之意思表示互相一致，
    業據上訴人於九十一年二月六日本院準備程序中自認：「我們主張確實有以上訴
    人名義向被上訴人借一百五十萬」等語，此有準備程序筆錄在卷可憑，上訴人雖
    復於言詞辯論期日另辯稱本件借貸關係係成立於劉耀濃與被上訴人間，惟並未舉
    證證明先前之自認與事實不符，是上訴人雖為自認之撤銷，依法並不生效力，被
    上訴人就其主張借貸關係成立於兩造間一節，仍毋庸舉證證明，本院自須逕認被
    上訴人此部分主張為真實。基此，依前所述，本件應予審究者僅餘系爭借貸關係
    是否具備交付借貸物之要件及系爭借貸關係是否因清償而消滅。
四、關於系爭借貸關係是否有為借款之交付一節，業據證人劉漢銘於準備程序中證稱
    ：「（被上訴人稱八十八年九月間至上訴人家中借款時，你本人是否在現場）我
    有在現場，當初是我先向被上訴人借錢，但被上訴人說我信用不好不願意借給我
    ，後來就用我姊姊的名義向被上訴人借錢，說要借一百五十萬元，因為劉耀濃有
    不動產，所以被上訴人要求劉耀濃要背書，被上訴人當場有答應，並且拿現金二
    十萬元出來，錢是被我當場拿走的，後來被上訴人陸續又給我錢，總共一百萬元
    ，包括現金、銀行之活期支票，當初有講說這筆錢借給我們是要給我們那家豐元
    餐食號開店週轉用的，我姊姊當場有同意用她的名義借，但是錢是給我週轉用，
    錢我是拿現金存到自己的戶頭去兌現開出的支票。」等語，已與被上訴人所陳借
    款已交付上訴人，並依上訴人所託交與劉漢銘等情大致相符。以證人劉漢銘與被
    上訴人手足之親，衡情其證言應不致反而對被上訴人有所偏頗迴護，然劉漢銘竟
    復為有利於被上訴人之證述，其證言實堪信為真，自足憑採。況上訴人既自陳借
    款之原因係供劉漢銘與劉耀濃營業週轉之用，則劉漢銘所證稱上訴人同意由被上
    訴人將款項直接交與劉漢銘，衡情亦符一般借貸常情，上訴人猶辯稱未收受借款
    云云，自屬不可採。被上訴人既依上訴人指示直接將一百二十萬元借款交與劉漢
    銘，依法仍生借款交付之效力，系爭借貸關係自符交付借貸物之要件。
五、又被上訴人抗辯劉耀濃復於八十九年一、二月間，另陸續開立借據四紙向被上訴
    人借款一百五十萬元，劉耀濃於借款時即允諾近期償還，如無力償還，願以名下
    所有之不動產作為抵償借款一百五十萬元，嗣後果無力償還，並以房地移轉於被
    上訴人之子陳仁義名下為抵償，然此與前開八十八年九月間之系爭借款並無關聯
    等語，業據被上訴人於原審提出借據四紙與土地、建物登記簿謄本為證，核與證
    人劉耀濃於原審時到庭證稱：「我有幾次向被告（按：即被上訴人）借錢，開四
    張借據共借一百五十萬元，後來房子賣給被告四百五十萬元，抵償一百五十萬元
    ，其餘銀行貸款則由被告承受，被告是每次依所借金額拿現金給我。我沒有開過
    本票給被告，有在系爭本票背書，這是另外借的錢，是在我向被告借錢之前的事
    ‧‧‧」等語相符，足認劉耀濃嗣後雖有以房地移轉抵償予被上訴人一百五十萬
    元，然係八十九年一、二月間之另筆借款之清償，與系爭以上訴人名義所為之借
    款迥無關聯，上訴人所陳系爭借款業由劉耀濃清償一節，亦無足採。
六、綜上所述，系爭借貸關係既符合借貸合意與交付一百二十萬元借款之要件，且迄
    未受償，亦即如附表所示之系爭本票所擔保之借款債權並未獲得清償，其原因關
    係自未消滅，上訴人為系爭本票之發票人，即應負本票付款之責任。從而，上訴
    人提起本訴請求確認本票債權不存在之訴，自屬無據，原審所為上訴人敗訴之判
    決，所持理由雖與本院未盡全然相符，但其結果並無二致，自應維持。上訴意旨
    指摘原判決不當，求予廢棄改判，為無理由，應予駁回。
七、本件事證已臻明確，上訴人雖復聲請訊問證人劉耀濃旨欲釐清系爭借款究係以何
    人之名義借用。然證人劉耀濃已依法拒絕證言，且上訴人嗣於本院準備程序中亦
    自認確係以自己名義為借款人，已見前述。況本票之發票人所負責任，與匯票承
    兌人同，票據法第一百二十一條定有明文，本票發票人所負者乃票據上之絕對付
    款責任，除發票人得依法主張抗辯事由外，即須負擔付款之責任。本件上訴人對
    本票之真正並無爭執，則倘由本票所擔保之借貸債務業已合法成立，且嗣後又未
    獲清償，其原因關係仍未消滅，則無論該債權係以何人之名義借用，本票之發票
    人並不因之而取得合法之抗辯事由得以對抗執票人，其付款責任亦無從免除，是
    就上訴人此部份聲請所欲明析之待證事實，核無必要，應予駁回。至兩造其餘攻
    擊防禦方法及舉證，與本判決結果不生影響，無贅述必要，併此敘明。
八、據上論結，本件上訴為無理由，依民事訴訟法第四百三十六條之一第三項、第四
    百四十九條第二項、第七十八條，判決如主文。
中　　　華　　　民　　　國　　九十一　　年　　　六　　　月　　二十八　　日
                                臺灣台中地方法院民事第一庭
~B審判長法官　王  銘
~B　　　法官　吳美蒼
~B　　　法官　陳思成
右正本證明與原本無異
本判決不得上訴
中　　　華　　　民　　　國　　九十一　　年　　　七　　　月　　　一　　　日
~B法院書記官
